【裁判字號】    97,訴,49
【裁判日期】    970604
【裁判案由】    貪污
【裁判全文】
臺灣桃園地方法院刑事判決                97年度訴字第49號
公  訴  人  臺灣桃園地方法院檢察署檢察官
被      告  乙○○
選任辯護人  劉大正律師
上列被告因貪污案件，經檢察官提起公訴（96年度偵字第13372
號），本院判決如下：
    主  文
乙○○不具公務員之身分，而對於公務員，關於違背職務之行為
，交付賄賂，處有期徒刑貳年，褫奪公權貳年，減為有期徒刑壹
年，褫奪公權壹年。
    事  實
一、乙○○前因重利案件，由臺灣桃園地方法院檢察署以95年度
    偵字第17181 號偵查中，經本院於民國95年8 月8 日裁定羈
    押，並禁止接見通信，而收押於臺灣桃園監獄信舍3 房，並
    依法禁止對外通信接見，惟其為求脫免前開案件之刑責，極
    欲與家屬周王秀菊等人聯絡通信，以利勾串共犯、證人及湮
    滅、偽造相關資料證據，明知甲○○為臺灣桃園監獄戒護科
    管理員，係依據法令從事公務之人員，依監所管理人員服勤
    應行注意事項第13點、第91點之規定「不得為收容人傳遞訊
    息、金錢或其他違禁品」、「送入或送出之書籍信件及其他
    物品，應檢查之，並注意是項書信物品已否准許」，竟基於
    對依法令執行公務之人關於違背職務之行為行求、期約、交
    付賄賂之犯意，於95年8 、9 月間甲○○擔任信舍夜勤戒護
    管理勤務之際，對甲○○行求稱：希望能夠為伊傳遞訊息及
    代轉書信予伊家屬，伊將會請伊家屬交付新臺幣（下同）5
    萬元等語，對於甲○○關於違背職務之行為，行求賄賂，甲
    ○○竟應允之，雙方即達成由甲○○為替乙○○傳遞訊息及
    代轉書信予乙○○之岳母周王秀菊等違背職務之行為，而乙
    ○○則應允將委託其岳母周王秀菊轉交5 萬元予甲○○之期
    約合意。甲○○因而自95年8 月13日起至95年9 月3 日止，
    多次利用執行信舍夜勤戒護管理勤務之機會，為乙○○代轉
    書信及代為撥打電話予周王秀菊，聯繫乙○○所涉重利案件
    聘請律師等相關事宜，更於95年9 月初某日起多次約周王秀
    菊在桃園縣龜山鄉鄉公所附近公園碰面，並交付乙○○在監
    所中所親筆書寫內載有要求周王秀菊先付款5 萬元予甲○○
    、教唆周王秀菊找其共犯「陳清麒」以取得其重利案件中證
    人預先簽名之空白A4紙、偽造證人之切結書及要求「陳清麒
    」將可能存有重利案件相關證據之家中電腦隱匿等內容之書
    信予周王秀菊、周尚興夫妻，甲○○並將周王秀菊交代之事
    情，再書寫於字條上，利用於夜間在信舍執行職務之機會，
    傳遞字條予乙○○，待乙○○閱畢後，再撕毀丟入馬桶內沖
    掉，以避免他人知悉。而周王秀菊因不知甲○○為公務員，
    僅認得書信確為乙○○所書，即於第3 次碰面時，依書信內
    容指示代乙○○先支付1 萬元賄款予甲○○收受，而於第4
    次見面時，甲○○即以仍有上面人員需疏通為由，再向周王
    秀菊以借款名義要求支付所餘4 萬元之差額，而周王秀菊因
    早已不滿乙○○先前對其女兒周承賢多次施以家庭暴力，亦
    不願幫忙乙○○為湮滅證據及勾串證人等犯行，同時亦懷疑
    甲○○係不法之徒藉機勒索，遂向甲○○謊稱欲至大陸後將
    電話關機切斷聯繫，甲○○始未取得剩餘之4 萬元賄款。嗣
    於95年9 月15日為臺灣桃園監獄戒護科長吳文山查得甲○○
    違反規定與乙○○交談並代為聯繫周王秀菊等情，始至周王
    秀菊住處要求配合，並取得甲○○所代轉出之乙○○書信13
    紙，始查悉上情。
二、案經臺灣桃園地方法院檢察署檢察官自動檢舉偵查後提起公
    訴。
    理  由
一、按被告以外之人於審判外之言詞或書面陳述，除法律有規定
    者外，不得作為證據；被告以外之人於審判外之陳述，雖不
    符前4 條之規定，而經當事人於審判程序同意作為證據，法
    院審酌該言詞陳述或書面陳述作成時之情況，認為適當者，
    亦得為證據；當事人、代理人或辯護人於法院調查證據時，
    知有第159 條第1 項不得為證據之情形，而未於言詞辯論終
    結前聲明異議者，視為有前項之同意。刑事訴訟法第159 條
    第1 項、第159 條之5 就此分別定有明文。而本案所引用之
    供述及非供述證據，經本院依法踐行調查證據程序，公訴人
    、被告及其選任辯護人均不爭執各該證據之證據能力，且迄
    本院言詞辯論終結前未就上開證據之證據能力聲明異議，又
    查無依法應排除其證據能力之情形，是後述所引用證據之證
    據能力均無疑義，依法自有證據能力，均得作為本案證據，
    先予敘明。
二、訊據被告固坦承伊有於上揭時、地請甲○○幫伊傳送書信給
    伊岳母周王秀菊，並於書信內交代伊岳母周王秀菊給付甲○
    ○5 萬元之事實，惟辯稱：伊只知道甲○○是監獄的管理員
    ，但不知道甲○○的職務範圍，且伊口頭上是說要借甲○○
    5 萬元，但因甲○○有幫伊代轉書信、聯絡伊岳母，所以心
    裡想不會跟甲○○要這筆錢云云；而被告之選任辯護人復以
    ：甲○○只是擔任「夜勤舍房戒護管理工作」的職務，而並
    非負責「接見、發送書信及送入物品之處理事項」，因此甲
    ○○所為為被告代轉書信及互通辦理訊息之行為，並非貪污
    治罪條例第4 條第1 項第5 款「違背職務之行為」，是被告
    自未有違反貪污治罪條例第11條第1 項行賄罪之犯行等語為
    被告辯解。經查：
（一）甲○○從95年7 月31日起任職於臺灣桃園監獄看守所，擔
      任監所管理員，係依據法令從事公務之人員，負責管理受
      刑人及維持舍房秩序，並於95年8 月1 日、8 月3 日、8
      月9 日、8 月13日、8 月15日、8 月19日、8 月21日、8
      月25日、8 月27日、8 月31日、9 月2 日擔任信舍夜勤戒
      護管理勤務等情，業據甲○○於本院96年度訴字第1613號
      案件審理中供承在卷（參見本院96年度訴字第1613號卷第
      183 頁），並有甲○○公務人員履歷表1 份、臺灣桃園監
      獄97年2 月12日桃監戒字第0970000596號函、97年4 月30
      日桃監戒字第0970002039號函及隨函檢附之勤務配置表各
      1 件附卷可佐（見95年度偵字第19752 號卷(二)第1 至7 頁
      ；本院卷第30至55頁、第83至92頁），洵堪認定。
（二）又被告乙○○前因重利案件，由臺灣桃園地方法院檢察署
      以95年度偵字第17181 號偵查中，經本院於95年8 月8 日
      以95年度聲羈字第695 號裁定自95年8 月8 日起執行羈押
      ，並禁止接見通信，而收押於臺灣桃園監獄信舍3 房，嗣
      於96年6 月20日當庭釋放出所等情，業據被告供認在卷，
      復有臺灣高等法院被告前案紀錄表在卷可查，亦堪認定。
（三）另被告於上揭時、地，曾多次委託甲○○將其所書寫之書
      信帶出交付予其岳母周王秀菊，甲○○並曾以傳字條方式
      傳話予被告之事實，業據被告於本院審理時供認在卷，核
      與甲○○於本院96年度訴字第1613號案件審理中供述相符
      （見95年度偵字第19752 號卷(二)第42頁；本院96年度訴字
      第1613號卷第184 頁），並有證人周王秀菊於檢察官訊問
      及本院96年度訴字第1613號案件審理時證述：伊是看見電
      視報導及報紙才知道被告被收押，甲○○與伊見面前曾先
      打電話給伊，表示有封家書要交給伊，說是出獄的人託他
      來跟伊說的，95年8 、9 月間伊曾與甲○○見面，甲○○
      表示有信件要交給伊，伊要關心一下到底是發生什麼事情
      ，本來以為甲○○是要來詐騙，所以甲○○打電話時，伊
      不理甲○○，第2 次甲○○又打電話給伊，伊就想去看看
      到底是什麼事情，就與甲○○約在桃園縣龜山鄉公所，伊
      看見書信是被告的筆跡，有點相信，但是伊沒有戴眼鏡，
      所以帶回家看，至於內容是什麼伊看不懂，因為字很亂，
      伊只知道一些意思，沒有去注意，被告講的事情伊不想理
      會，內容伊也沒有注意看等語（見本院96年度訴字第1613
      號卷第37頁至第48頁、95年度偵字第19752 號卷(一)第10頁
      、第120 頁至第122 頁、95年度偵字第19752 號卷(二)第72
      頁）；證人周尚興於本院96年度訴字第1613號審理時證述
      ：伊與甲○○在桃園縣龜山鄉公所見過1 次面，甲○○說
      他是電子公司的工人，姓張，說他出獄的朋友在監獄拿到
      被告的信，要交給周王秀菊及伊，伊一看到字就知道是被
      告寫的等語（見本院96年度訴字第1613號卷第53頁），證
      人B （姓名年籍資料詳卷）於檢察官訊問及本院96年度訴
      字第1613號審理中證述：伊於94年11月11日進入桃園看守
      所，被收押在信舍3 房，後來被告也被羈押在信舍3 房，
      信舍3 房都是禁止接見通信的被告，在禁見舍房裡面也不
      可以跟管理員聊天，在被告入監後沒幾天，伊有看見甲○
      ○與被告隔著門上的洞聊天，甲○○自己走來窗口，然後
      被告再自己走出去，然後兩人在窗口邊談話，當時伊不知
      道甲○○的名字，都叫甲○○主管，大家都叫甲○○「阿
      堡」，伊有看過好幾次被告與甲○○隔著禁見舍房的房門
      聊天、傳紙條，被告有交書信給甲○○，由被告從窗口底
      下把信件傳遞給甲○○，甲○○也有拿字條給被告，被告
      看完字條後就將字條撕破丟到馬桶內，有時候距離比較近
      就有聽到，有時候比較遠就沒有聽到等語（見95年度偵字
      第19752 號卷(一)第43頁、本院96年度訴字第1613號卷第10
      9 頁至第115 頁），證人A （姓名年籍資料詳卷）於檢察
      官訊問及本院96年度訴字第1613號審理中證述：95年9 月
      1 日伊因案被羈押禁止接見通信在信舍3 房，甲○○是看
      守所內的管理員，伊有看見甲○○與被告在講話，伊看過
      的次數有很多次，交談的次數相當頻繁，伊記得甲○○與
      被告有談到要如何交保的問題，被告好像有叫甲○○去找
      他的律師拿文件，然後還叫甲○○去他家裡拿文件，伊有
      看過被告傳遞2 次書信給甲○○，甲○○有1 次從舍房的
      門將字條交給被告，被告看完字條後就馬上將字條撕掉，
      伊不知道甲○○有拿幾次字條，但是伊確定伊看到的那次
      ，被告看完之後，就把字條撕的很碎，並且丟到馬桶，被
      告與甲○○交談時雖然有刻意壓低音量以避免他人聽到，
      但是再怎麼小聲，都可以多少聽到，因為舍房很小，多少
      都會聽到談話內容，甲○○與被告的對話，有幾句話聽的
      到，有幾句話就沒有聽得很清楚，伊當時也沒有很仔細得
      聽，伊當時是已經躺下來，睡覺的位置頭剛好在門口方向
      ，舍房只有2 、3 坪，多少都會聽到一些等語（見95年度
      偵字第1975 2號卷(一)第43頁至第44頁、本院96年度訴字第
      1613號卷第138 頁至第144 頁），證人C （姓名年籍資料
      詳卷）於本院96年度訴字第1613號審理時證述：95年8 月
      間伊因案被羈押禁見在信舍3 房，伊有看見被告與主管隔
      著門聊天，被告也有傳遞過字條給主管，約看過1 、2 次
      ，被告與管理員的對話伊沒有聽到，因為伊睡覺位置是腳
      靠門、頭在廁所方向等語（見本院96年度訴字第1613號卷
      第144 頁至第148 頁），證人E （姓名年籍資料詳卷）於
      本院96年度訴字第1613號審理時證述：95年8 月間伊因案
      被羈押在信舍3 房，伊有見過1 位主管常常來找被告，兩
      人在門口聊天，聊天的內容伊已經忘記了，伊看到傳遞字
      條的次數約有1 、2 次，是被告傳給主管，被告與主管大
      都用臺語對話，伊聽不懂等語（見本院96年度訴字第1613
      號卷第148 頁至第152 頁），證人D （姓名年籍資料詳卷
      ）於本院96年度訴字第1613號審理時證述：95年8 月間伊
      有因案被羈押在信舍3 房，伊有看過被告與1 位叫「阿堡
      」的主管隔著舍房在交談，「阿堡」來找被告談話時，伊
      不會注意他們談話的過程，伊大部分都在看書，也沒有專
      心在注意他們對話的內容等語（見本院96年度訴字第1613
      號卷第153 頁至第157 頁）明確，復有被告親筆書寫之書
      信13張扣案為憑，是被告經本院裁定羈押於臺灣桃園監獄
      附設看守所，並禁止接見通信，而甲○○代替被告傳遞書
      信予周王秀菊，並為防止談話內容遭他人知悉，而由甲○
      ○將欲告知被告之事，以字條傳遞予被告，被告看完後立
      即丟入馬桶內沖掉之事實至為明確。
（四）至被告雖以前詞置辯，惟被告於甲○○代為轉送書信時，
      已於書信內要求其岳母周王秀菊代為支付5 萬元予甲○○
      ，並將上開諸情告知甲○○，甲○○並無反對意思，且將
      該封書信轉交予周王秀菊，顯見被告與甲○○間就收受5
      萬元之賄賂，應達成合意。而被告雖辯稱兩人間係借貸關
      係云云，惟被告與甲○○並無深交，兩人間之交情僅為隔
      著舍房門窗短暫交談，被告又身繫囹圄，若非欲藉由金錢
      使甲○○為其代為轉送書信，何需大費周章叫甲○○至其
      岳母周王秀菊之住處收取金錢，且若僅係單純之借貸關係
      ，兩人間並未就還款日期、利息做約定，亦未書立借據作
      為憑證，是被告上開辯解，顯屬推諉之詞，不足採信。再
      者，另據證人周王秀菊於檢察官訊問時證述：伊第3 次時
      有拿1 萬元給甲○○，後來第4 次見面時，甲○○又開口
      向伊借4 萬元，甲○○跟伊說上面還有人，伊就跟甲○○
      說伊身上沒有錢，伊回去商量看看等語（見95年度偵字第
      19752 號卷(一)第10頁），倘被告與甲○○若非對賄款5 萬
      元達成合意，甲○○何以收受1 萬元後，另要求被告之岳
      母周王秀菊交付4 萬元，足徵被告與甲○○係以5 萬元之
      代價作為甲○○為被告代轉書信及傳遞訊息之代價無訛。
（五）末查，被告之選任辯護人固以前詞為被告辯解，惟按貪污
      治罪條例所謂違背職務，係指對於「職務上之義務有所違
      背而言」，如本不應為而為，或應為而不為者而言，又公
      務員職務上之行為，係指在其職權範圍內所應執行或得執
      行，而不違背其職責義務者而言，如公務員就其職務上應
      為之事項，故意消極不作為或積極以不正當方法為之，以
      及對於職務上不應為之事項故意積極為之，則均屬違背職
      務之行為。（最高法院95年度台上字第4738號、93年度台
      上字第1353號判決意旨參照）。而依監所管理人員服勤應
      行注意事項第1 點規定「監所管理人員之服勤，除法令另
      有規定外，依本注意事項之規定。」，足見監所管理人員
      服勤時，除法令另有規定外，均需遵循上開應行注意事項
      之規定。依上開應行注意事項第13點、第91點既已明定「
      不得為收容人傳遞訊息、金錢或其他違禁品」、「送入或
      送出之書籍信件及其他物品，應檢查之，並注意是項書信
      物品已否准許」，甲○○既為臺灣桃園監獄看守所之管理
      員，已如前述，足見甲○○於服勤期間，自不得為收容人
      傳遞訊息、送出或送入信件，而此亦屬甲○○之職務範圍
      自明。甲○○明知被告為在押及禁止接見通信之人犯，卻
      仍為被告傳遞訊息、代送信件，顯然依其職務範圍，有不
      應為而為之情事，依上揭實務見解，要屬「違背職務之行
      為」無訛。而被告對公務員關於違背職務之行為行賄，自
      該當貪污治罪條例第11條第1 項之行賄罪。是被告選任辯
      護人上開辯解，容有誤會，委無足取。
（六）綜上，被告及其選任辯護人辯護意旨所辯，要難憑採。本
      案事證明確，被告上揭對於公務員，關於違背職務之行為
      ，交付賄賂之犯行，洵堪認定，應予依法論科。
三、被告乙○○並非公務員，不具貪污治罪條例第2 條人員之身
    分，其對於臺灣桃園監獄附設看守所之管理員甲○○關於違
    背職務之行為，交付賄賂，核被告所為，係犯貪污治罪條例
    第11條第3 項、第1 項之不具公務員身分，而對於公務員關
    於違背職務之行為交付賄賂罪。被告向甲○○行求、期約賄
    賂之行為，均為交付賄賂之階段行為，不另論罪。另被告所
    為情節輕微，且其行求、期約或交付之財物在5 萬元以下，
    應依貪污治罪條例第12條第2 項、第1 項之規定，減輕其刑
    。爰審酌被告於涉嫌犯罪經羈押禁見後，不思以正常管道尋
    求救濟，竟圖勾串共犯、證人及湮滅、偽造相關證據而誘使
    公務員違背職務收受賄賂，顯視法紀於無物，其心態至為可
    議，復兼衡其犯罪之動機、目的、手段、品行、智識程度及
    犯後態度等一切情狀，量處如主文所示之刑，併依貪污治罪
    條例第17條之規定，宣告褫奪公權2 年。公訴人雖就被告具
    體求處有期徒刑2 年6 月，惟本院審酌本件被告犯罪情節及
    前揭各情，認公訴人上開求刑似嫌過重，而以主文所示之刑
    為妥適。
四、末查，中華民國九十六年罪犯減刑條例於96年7 月4 日公布
    ，於96年7 月16日施行。按犯罪在中華民國96年4 月24日以
    前者，除中華民國96年罪犯減刑條例另有規定外，依下列規
    定減刑：……有期徒刑、拘役或罰金，減其刑期或金額2 分
    之1 ；又依本條例應減刑之罪，未經判決確定者，於裁判時
    ，減其宣告刑，並應於判決主文同時諭知其宣告刑及減得之
    刑；依本條例應減刑之罪，經宣告褫奪公權逾一年者，其褫
    奪公權，比照主行減刑標準定之，其期間不得少於一年，中
    華民國九十六年罪犯減刑條例第2 條第1 項第3 款、第7 條
    第1 項、第2 項、第14條分別定有明文。被告係於96年4 月
    24日前犯本件之罪，復核其所犯之罪並無同條例所定不予減
    刑之情形，茲依同條例第2 條第1 項第3 款、第14條規定，
    併予於裁判時減其宣告刑及褫奪公權2 分之1 ，以示懲儆。
據上論斷，應依刑事訴訟法第299 第1 項前段，貪污治罪條例第
11條第1 項、第3 項、第12條第2 項、第17條，刑法第11條前段
、第37條第2 項，中華民國九十六年罪犯減刑條例第2 條第1 項
第3 款、第7 條、第14條，判決如主文。
本案經檢察官鄭東到庭執行職務。
中    華    民    國    97    年    6    月      4    日
                    刑事第十二庭審判長法  官  王  美  玲
                                      法  官  林  靜  梅
                                      法  官  羅  國  鴻
以上正本證明與原本無異。
如不服本判決，應於判決送達後10日內向本院提出上訴狀（應附
繕本），其未敘述上訴理由者，應於上訴期間屆滿後20日內補提
理由書狀於本院，上訴於臺灣高等法院。
                                      書記官  戴  育  萍
中    華    民    國    97    年    6     月    5     日
【論罪科刑法條】
貪污治罪條例第11條
對於第2 條人員，關於違背職務之行為，行求、期約或交付賄賂
或其他不正利益者，處1 年以上7 年以下有期徒刑，得併科新臺
幣3 百萬元以下罰金。
對於外國、大陸地區、香港或澳門之公務員，就跨區貿易、投資
或其他商業活動有關事項，為前項行為者，處5 年以下有期徒刑
或科新臺幣1 百萬元以下罰金。
不具第2條人員之身分而犯前二項之罪者，亦同。
犯前三項之罪而自首者，免除其刑；在偵查或審判中自白者，減
輕或免除其刑。
在中華民國領域外犯第1 項、第2 項之罪者，不問犯罪地之法律
有無處罰規定，均依本條例處罰。


司法院資訊處製作；財團法人民間司法改革基金會備份。
